【裁判字號】    90,自,548
【裁判日期】    900925
【裁判案由】    違法
【裁判全文】
臺灣臺北地方法院刑事裁定                            九十年度自字第五四八號
    自  訴  人  甲○○
    被      告  乙○○
    被      告  林宗男
右列被告因違反殘害人群治罪條例案件，經自訴人提起自訴，本院裁定如左：
    主  文
自訴駁回。
    理  由
一、按法院或受命推事於自訴案件第一次審判期日前訊問及調查結果，如認為案件有
    刑事訴訟法第二百五十二條至第二百五十四條之情形者，得以裁定駁回其自訴，
    同法第三百二十六條第三項定有明文。
二、本件自訴意旨略稱：我國政府於政黨輪替前，前財政部長邱正雄主持國家財政期
    間股市大漲，期間曾高達九千點左右，嗣政黨輪替後，由被告乙○○擔任財政部
    長，林宗男出任次長兼任國安基金執行秘書，詎彼二人竟一反前任財政部長邱正
    雄之作風，任令股市下跌，且政策錯誤，造成投資人巨額損失，且由於股市不振
    ，新資金裹足不前，致股市雪上加霜，多人因此自裁，經濟衰退更造成大量失業
    ，新台幣巨幅貶值，一般人民根本無法生存，老弱殘障之生活亦困頓無依，被告
    二人如此行為顯然觸犯殘害人群治罪條例第二條第一項第二款之規定，為此提起
    本件自訴云云。
三、按犯罪事實應依證據認定之，無證據不得推定其犯罪事實，又不能證明被告犯罪
    者應諭知無罪之判決，刑事訴訟法第一百五十四條及第三百零一條第一項分別定
    有明文。又刑事訴訟法上所謂認定事實之證據，係指足以認定被告確有犯罪行為
    之積極證據而言，該項證據自須適合於被告犯罪事實之認定，始得採為斷罪資料
    ，事實之認定應憑證據，如未發現相當證據，或證據不足以證明，自不能以推測
    或擬制之方法，以為裁判之依據，告訴人之告訴，係以使被告受刑事訴追為目的
    ，是其陳述是否與事實相符，仍應調查其他證據以資審認，最高法院二十九年上
    字第三一○五號、四十年臺上字第八六號、五十二年臺上字第一三○○號、四十
    六年臺上字第二六○號分別著有判例可資參照。又殘害人群治罪條例第二條所謂
    之殘害人群者，其行為客體，即所謂被殘害之對象，乃指某一民族、種族或宗教
    之團體，而其行為之目的，在使該民族、種族或宗教之團體，其全部或一部消滅
    ，為達成此一目的，所採行之任何非法方法，均為本法所規範並禁止，此外，行
    為人主觀上必須具有上述之故意，始足以當之，如納粹之對猶太人即是一例。是
    以，若非針對特定民族、種族或某一宗教團體為侵害行為，或者，其行為客觀上
    並不構成侵害，又或者，行為人主觀上並無消滅某一民族、種族或宗教團體之犯
    意，縱有殘害他人之行為，除另依他法究處之外，與本法尚屬無涉，合先敘明。
四、本院經查：
（一）自訴人主訴內容，乃指被告二人身居要津，掌管國家財經政策，卻致令股市衰
      退，經濟蕭條，民不聊生，多人並因此自裁，故涉嫌觸犯殘害人群治罪條例云
      云。惟查，關於經濟之起伏，有其主客觀之因素，且彼此互相牽連，台灣海島
      經濟，對外收入首重貿易，對於外在因素之仰賴尤重，國際經濟之良窳，台灣
      不可能置身事外。而股市乃經濟發展現況之實際展現，若國際經濟困頓，廠商
      收入欠佳，反映在該公司股價上，即該公司股價下跌，不可能上市抑或上櫃公
      司經營困頓時，該公司股價反而逆勢上揚，此種違反常態之股價走勢只有在人
      為炒作或不當干預時，始可能發生。而若股價不能忠實反映公司經營現實，反
      而縱容股價炒作，短時間內固可呈現榮景，實則此種榮景乃砂中築塔，不堪一
      擊，只要炒手抽身，或無心經營本業之公司股東將公司股票拋售，變現入袋，
      股民手中持有之股票即成為毫無價值之證券，蓋發行該股票之公司實際上已無
      任何價值故也，其結果必將引起連鎖反應，卒致股市崩盤，是以，健全股市發
      展，使股市忠實反映市場經濟狀況，乃政府責無旁貸之工作。而股市之揚抑措
      施，有其專業性、敏感性及理論性，任何措施，必有禍福相倚之效果，迄今並
      無所謂絕對有效之萬全措施，政府因應財經狀況所頒行之舉措，更有因時、地
      制宜之特性，政策容有當與不當之分，惟尚難與刑律上所謂侵害法益（法律所
      保護之權益）之行為相比擬。而國際經濟狀況自去歲以來即有每下愈況之勢，
      此觀歐美諸多大廠先後宣佈調降獲利預測及相繼裁員等情即明，而國際經濟走
      勢趨緩，對於消費財之需求自然相對降低，換言之，國外公司下單訂貨之意願
      當然不振，此種外在因素對於我國經濟當非毫無影響，此即外在因素之梗概。
      而反觀我國國內工資逐年高漲，致諸多廠商不堪虧累而外移大陸，國內工作機
      會減少，而國人對於低下工作復不願屈就，乃有所謂外勞之引進，閒賦人口轉
      而投入股市買賣，此對於廠商獲取資金固然有利，惟倘過度迷信股票市場之獲
      利能力及籌集資金效果，將使人民及公司股東競相以炒作股票為主要獲利來源
      ，反而忘卻汲汲於本業之經營，其結果將使產業空洞，榮景幻化，而外移廠商
      遽增，除減低我國人民就業機會外，另一方面而言，同時降低我國國民消費能
      力，消費能力之降低，勢將影響廠商生產意願，或者，加速廠商外移，進而以
      國外低廉勞動工資降低產品成本，再將製成品進口以低價刺激國內人民消費，
      惟此對於提昇國人收入並無多大助益，此種相循之理，有其脈絡可循，上舉之
      例固然不全，然亦可視為成因之一，此即內在因素。惟不論如何，影響國內經
      濟因素原因眾多，此在國外亦然，非可因此認為主事者故意推行某項措施以達
      到使國內經濟蕭條，民不聊生之目的。
（二）國內從事股票買賣之人口固然眾多，有所謂「股票族」、「菜籃族」、「退休
      族」等等不同稱謂，然所謂「股票族」、「菜籃族」等人士，可否視為民族、
      種族，或者宗教團體，非無疑義！又我國股票之交易，並未限制購買者之身分
      地位，亦未限制種族、團體，是以不分尊卑貴賤，鰥寡殘弱，老幼職位，均可
      自由買賣，換言之，購買股票者，其身分地位不一，其種族、信仰各有不同，
      惟其購買股票之權利義務則並無不同，吾人可否於所謂漢、滿、蒙、回、藏、
      苗、傜等各大族群之外，或者，閩、客、外省、原住民等區分之外，另立一「
      股票族」之名？按法律之解釋有所謂「文義解釋」之方法，其義即指關於法律
      文字之解釋應以一般人對於該文字之普遍概念為據，不可以非一般人普遍理解
      之意義加以說明，其目的在於使一般人民能容易理解法律規範之內容，進而加
      以遵循，倘法律文字可以任意解釋，或者，以非一般人所了解之概念解釋，其
      有可能人言言殊，致黎民無所措其手足。基此理解，就殘害人群治罪條例第二
      條所指之「民族」、「種族」或者「宗教團體」之解釋，自宜以一般人所得理
      解之文義為說明，是以所謂民族、種族之分，應以血緣關係為其依據，例如前
      述我國各大族群，或者國際間習知之種族，如猶太人、高加索人、盎格魯薩克
      遜人、拉丁人等；而所謂宗教團體，除習知之各大宗教，如基督、天主、回、
      佛、道教之外，其所衍生之各個次級教派，亦可同視。我國股票購買者之間並
      無血緣關聯（血親除外），彼此間亦非同屬特定宗教派系，若謂購買股票者係
      一民族、種族或者宗教團體，顯屬無據！又投資股票失利者，固偶有自裁之舉
      ，惟其自裁行為與被告之財經政策間是否具有因果關係，亦非無疑？前已述及
      ，國家財政政策有其因時、因地制宜特性，惟其目的在於鞏固國家總體經濟，
      當毋庸疑，而政策容或有當與不當之分，然尚難認為財經政策係用來制裁或者
      殘害特定族群之用。況股票之購買係由有意願者自行蒐集相關資料進行判斷，
      以決定是否買賣，政府並未強迫人民進出股票市場，倘投資者判定股市走跌，
      自得及早抽身，降低損失，若判斷股市上揚，自得及早買進，以增其利，其因
      分析不當，戀棧期待，致失良機而遭受損失，其後投資人所發生之各項結果，
      尚難因此認為與國家財經政策間有何因果關係。本件自訴人以被告二人主管國
      家財經政策，卻致令股市崩盤，人民痛苦不堪，有殘害特定民族、種族或宗教
      團體之嫌云云，不惟關於究係何一民族、種族或宗教團體遭受非法侵害無法提
      出說明，即所謂國家財政政策與人民自裁間有何因果關係，亦未見舉證以實其
      說，換言之，其所指被告二人觸犯殘害人群治罪條例第二條規定之要件並不相
      符，此外，復查無其他積極證據證明被告二人有自訴意旨所指犯行，既無法證
      明被告二人犯罪，依照首開說明，本件自訴應予駁回。
據上論結，應依刑事訴訟法第三百二十六條第三項、第二百五十二條第十款，裁定如
主文。
中    華    民    國      九十      年      九        月      二十五    日
                                      臺灣臺北地方法院刑事第九庭
                                          法  官  汪  漢  卿
右正本證明與原本無異
如不服本裁定應於送達後五日內向本院提出抗告狀
                                          書記官  石  幸  代
中    華    民    國      九十      年      九        月      二十八    日


司法院資訊處製作；財團法人民間司法改革基金會備份。
